臺灣高等法院刑事裁定
111年度毒抗字第161號
抗  告  人
即  被  告  陳家偉


選任辯護人  呂承翰律師
            俞力文律師
上列抗告人即被告因違反毒品危害防制條例案件，不服臺灣士林
地方法院中華民國111年1月24日裁定（111年度毒聲字第40號）
，提起抗告，本院裁定如下：
    主  文
抗告駁回。                                              
    理  由
一、原裁定意旨略以：抗告人即被告甲○○於偵查中坦承有聲請書
    所載民國110年8月27日上午11時30分採尿前施用第二級毒品
    之情不諱，且被告分別於於聲請書所載之時間至臺灣士林地
    方檢察署接受採尿送驗後，均經檢出大麻代謝物之陽性反應
    ，已得排除被告因服用藥物等導致呈毒品偽陽性反應之可能
    ，足認被告確有聲請人所指毒品危害防制條例第10條第2項
    之施用第二級毒品犯行無訛。另其前未曾經觀察、勒戒或強
    制戒治處分，又被告先前業因施用第二級毒品大麻犯行，曾
    經臺灣士林地方檢察署檢察官以109年度毒偵字第806號為附
    命完成戒癮治療之緩起訴處分在案，詎被告於緩起訴期間仍
    在短期內先後為本件施用大麻犯行，足徵其已無法憑己決心
    與環境以達戒除毒癮之情，顯難認宜再予被告附命完成戒癮
    治療緩起訴處分之處遇機會，併此敘明。本件聲請經核於法
    要無不合，爰依毒品危害防制條例第20條第1項，觀察勒戒
    處分執行條例第3條第1項，裁定應送勒戒處所觀察、勒戒等
    語。
二、抗告意旨略以：
　㈠按最高法院109年度台上字第3826號判決意旨，認為公訴不受
    理發回後，檢察署仍得依法裁量後，給予附條件緩起訴處分
    ；檢察官基於一次性之整體觀話而重啟處遇程序，視上訴人
    個案情形，是否適合「觀察、勒戒或強制戒治」或給予「附
    命完成戒癮治療緩起訴處分」之機會。
　㈡衡諸藥癮發作，於治療期間反覆發作，乃是病理之常，難以
    期待於戒癮治療期間之初期，即完全戒除，為此法務部認為
    戒癮治療期間再犯者，應發函詢問戒癮治療機構、觀護人等
    專業意見，審酌延續原有戒癮治療，再為緩起訴之可能，法
    務部曾以104年12月25日法檢字第10404546040號函、105年1
    1月17日法檢字第10504537270號函表示，檢察官除考量被告
    違反緩起訴處分條件之情節外，仍宜綜合徵詢觀護人、醫療
    院所及地方毒品防制中心意見，從被告完成戒癮治療之可能
    性，評估緩起訴處分有無維持之實益後，再依職權決定是否
    撤銷緩起訴處分，並於105年11月25日召集檢察官進行討論
    ，請檢察官從「病人」觀點，給予更多醫療機會，讓被告可
    以逐步擺脫毒品。另請二審檢察官也能考量被告有無持續接
    受醫療之需求及完成戒癮治療之可能性，審核撤銷緩起訴處
    分或再為緩起訴處分之妥適性。
　㈢現行毒品危害防制條例係採取「觀察、勒戒或強制戒治」及
    「附命缓起訴」雙執制，尚非一概裁定予觀察、勒戒。又附
    命緩起訴乃結合醫師、藥師、護理人員、職能治療師、社會
    工作人員等不同領域之專業人員參與之治療措施，除在戒除
    施用毒品者之身心癮外，並使其能經由機構外之社會參與及
    接觸，重新塑造生活紀律、改變病態行為，以達治療病患型
    犯人之效果。
　㈣原聲請意旨係以抗告人經醫院評估不符合戒癮治療收案條件
    為由，向法院聲請觀察勒戒，然抗告人於110年10月20日檢
    察官訊問時，經檢察官諭知抗告人須前往指定之戒癮治療機
    構接受門診評估，檢察官再依據醫院評估是否需接受戒癮治
    療之結果，得以不同之條件予以緩起訴處分。抗告人依指示
    前往臺北市聯合醫院松德院區看診後，經郭彥君醫師評估認
    無須接受戒癮治療，惟因醫師不知此種情形應於轉介單上勾
    選何選項，經抗告人向書記官詢問後，書記官告知由醫師勾
    選不符合收案條件，故本案醫師之勾選，究係指抗告人不適
    合再接受戒癮治療應送觀察勒戒，或係無須接受戒癮治療，
    實屬有疑。
　㈤請求傳喚抗告人與辯護人到庭陳述意見、接受調查等語。
三、「犯第10條之罪者，檢察官應聲請法院裁定，或少年法院（
    地方法院少年法庭）應先裁定，令被告或少年入勒戒處所觀
    察、勒戒，其期間不得逾2月」；「依前項（毒品危害防制
    條例第21條1項）規定治療中經查獲之被告或少年，應由檢
    察官為不起訴之處分或由少年法院（地方法院少年法庭）為
    不付審理之裁定。但以一次為限」；「第20條第1項及第23
    條第2項之程序，於檢察官先依刑事訴訟法第253條之1第1項
    、第253條之2第1項第4款至第6款或第8款規定，為附條件之
    緩起訴處分時，或於少年法院（地方法院少年法庭）認以依
    少年事件處理法程序處理為適當時，不適用之」，毒品危害
    防制條例第20條第1項、第21條第2項、第24條第1項分別定
    有明文。故除有毒品危害防制條例第21條第2項於犯罪未發
    覺前，自動向衛生福利部指定之醫療機構請求治療，於治療
    中經查獲，或檢察官審酌個案情形，依同法第24條第1項為
    附完成戒癮治療之緩起訴處分之情形，可排除適用觀察、勒
    戒之程序外，凡經檢察官聲請，如無違反法定要件之情形，
    法院即應進行實體認定而為裁定，此觀法院就檢察官起訴之
    案件，如無應為程序裁判之情形，自應就實體予以審理，而
    無從審酌檢察官何以不為緩起訴處分之餘地自明。再檢察官
    選擇向法院聲請裁定令被告入勒戒處所接受觀察、勒戒，或
    對行為人為附命完成戒癮治療之緩起訴處分，均屬立法者給
    予檢察官之職權，尚非得認係施用毒品者所享有之權利，或
    有依其意願選擇之餘地，縱被告提出該項聲請，亦僅在促請
    檢察官注意得否予以適用，檢察官並不受被告聲請之拘束。
    又毒品危害防制條例所規定之觀察、勒戒處分，其立法意旨
    在幫助施用毒品者戒除毒癮，該處分之性質非為懲戒行為人
    ，而係為消滅行為人再次施用毒品之危險性，目的在戒除行
    為人施用毒品之身癮及心癮措施。
四、經查：
　㈠抗告人基於施用第二級毒品之犯意，於110年8月27日上午11
    時30分許為臺灣士林地方檢察署採尿往前回溯96小時內某時
    在不詳地點，以不詳方式，施用第二級毒品大麻，經其同意
    採集之尿液送驗，結果呈大麻代謝物陽性反應等情，有台灣
    尖端先進生技醫藥股份有限公司濫用藥物檢驗報告（尿液檢
    體編號：000000000號）、臺灣士林地方檢察署施用毒品犯
    尿液檢體監管紀錄表第一聯、第三聯（尿液檢體編號：0000
    00000號）、臺灣士林地方檢察署施用毒品犯受保護管束人
    採尿報到編號表可稽（110年度毒偵字第2063卷第4至7頁、
    第17至18頁）。抗告人復於110年10月1日下午4時5分許為臺
    灣士林地方檢察署採尿往前回溯96小時內某時，在不詳地點
    ，以不詳方式，施用第二級毒品大麻，經其同意採集之尿液
    送驗，結果呈大麻代謝物陽性反應等情，亦有台灣尖端先進
    生技醫藥股份有限公司濫用藥物檢驗報告（尿液檢體編號：
    000000000號）、臺灣士林地方檢察署施用毒品犯尿液檢體
    監管紀錄表第一聯、第三聯（尿液檢體編號：000000000號
    ）、臺灣士林地方檢察署施用毒品犯受保護管束人採尿報到
    編號表、臺灣士林地方檢察署執行保護管束情況訪視報告表
    在卷可參（110年度毒偵字第2321號卷第4至7頁、第11至13
    頁）。是抗告人有前揭施用第二級毒品大麻之犯行，堪以認
    定。
　㈡抗告人辯稱原聲請意旨係以抗告人經醫院評估不符合戒癮治
    療收案條件為由，向法院聲請觀察勒戒，然抗告人係經醫師
    評估後認無須接受戒癮治療，惟因醫師不知此種情形應於轉
    介單上勾選何選項，經抗告人詢問書記官後，告知由醫師勾
    選不符合收案條件云云。經查，臺北市立聯合醫院係因抗告
    人於110年11月24日前往進行第二次緩起訴戒癮評估，於當
    日門診屢次表示不願在醫院進行戒癮治療追蹤1年，經考量
    抗告人無就醫意願且不願配合治療，故於「臺灣林地方檢察
    署毒品戒癮治療轉介／回覆單」勾選不符收案條件等情，有
    臺北市立聯合醫院111年3月11日北市醫松字第1113018787號
    函可稽（本院卷第53頁），故抗告人所辯，顯與事實不符，
    本案係經醫師依抗告人之就醫及配合意願，評估認抗告人不
    符合收案條件，堪以認定。　
　㈢抗告人前未曾經觀察、勒戒或強制戒治處分，有本院被告前
    案紀錄表附卷可佐。而抗告人前因施用第二級毒品大麻犯行
    ，曾經臺灣士林地方檢察署檢察官以109年度毒偵字第806號
    為附命完成戒癮治療之緩起訴處分在案，然其於該緩起訴期
    間先後為本案施用大麻之犯行，顯現抗告人未戒除毒癮。況
    本案檢察官於訊問抗告人後，經其表示同意參加戒癮治療，
    亦曾有開立「癮戒治療轉介/回覆單」，惟嗣經台北市立聯
    合醫院松德院區之評估結果，認本案抗告人並不符合戒癮治
    療收案條件（見110年度毒偵字第2063號卷第18至19頁、第2
    6頁），檢察官斟酌訪視報告表內容暨上開醫院之評估結果
    後，認不宜再以附戒癮治療為條件之緩起訴處分，又原裁定
    審理後亦於理由欄說明係因抗告人於緩起訴期間仍在短期內
    先後為本件施用大麻犯行，足徵其已無法憑己決心與環境以
    達戒除毒癮之情，顯難認宜再予被告附命完成戒癮治療緩起
    訴處分之處遇機會等語，本件檢察官之聲請既係審酌個案情
    形及綜合觀護人、醫生專業意見後所為，實難謂檢察官有何
    違背法令、事實認定有誤或其裁量有重大明顯瑕疵等情存在
    ，法院自應尊重檢察官職權之行使。
　㈣按裁定因當庭之聲明而為之者，應經訴訟關係人之言詞陳述
    ；為裁定前有必要時，得調查事實，刑事訴訟法第222條定
    有明文。是以，裁定無論基於聲請或職權為之，除有特別規
    定外（例如刑事訴訟法第101條、第101條之1關於羈押裁定
    前訊問被告之規定），係以書面審理為原則，專據案卷之訴
    訟資料予以裁定，毋須訴訟關係人之言詞陳述，惟因當庭之
    聲明而為之者，始使其以言詞陳述，並於案卷資料尚有欠缺
    ，認非經調查不足資以明瞭者，方以其有必要為由，調查事
    實（最高法院110年度台抗字第1156號裁定意旨參照）；毒
    品危害防制條例未明定法院須經開庭訊問，始得為觀察、勒
    戒之裁定，與刑事訴訟法規定羈押、審判程序應先行訊問被
    告之法定程序原則有別，此為立法者依據所涉公益與被告權
    益為各項權衡之立法裁量結果，並未違反人民訴訟權的保障
    ，與憲法尚無牴觸。是以本院無再傳喚抗告人開庭之必要，
    抗告人聲請到庭陳述意見，自非有據。
五、綜上，原裁定以抗告人確有上開施用第二級毒品之犯行，而
    依檢察官聲請，裁定令抗告人入勒戒處所觀察、勒戒，核其
    認事用法，並無違誤，抗告人執前詞提起本件抗告，為無理
    由，應予駁回。
據上論斷，應依刑事訴訟法第412 條，裁定如主文。
中　　華　　民　　國　　111 　年　　3 　　月　　17　　日
                  刑事第十六庭  審判長法　官 劉嶽承
                                      法　官 廖紋妤
                                      法　官 王耀興
以上正本證明與原本無異。
不得再抗告。
                                      書記官 蘇佳賢
中　　華　　民　　國　　111 　年　　3 　　月　　17　　日